臺中高等行政法院判決
                                       99年度簡字第200號
原      告　陳水盛
          　陳鄭壽花
          　陳聰賢
被      告　臺中市政府地方稅務局
代　表　人　蔡啟明
訴訟代理人  林孟麗
            何佳美
上列當事人間因地價稅事件，原告不服臺中市政府中華民國99年
9月14日府訴委字第0990289998號訴願決定，提起行政訴訟，本
院判決如下︰
    主  文
原告之訴駁回。
訴訟費用由原告負擔。
    事實及理由
一、程序事項：本件原告起訴後，被告原為臺中縣地方稅務局，
    嗣於訴訟進行中，因臺中縣、市於民國（下同）99年12月25
    日合併，本件業務由臺中市政府地方稅務局承受，茲據新代
    表人蔡啟明具狀聲明承受訴訟，經核無不合，應予准許。
二、事實概要：緣原告及訴外人王麗華、李淑丹、陳炳申、陳麗
    英等7人共有坐落臺中市○○區○○段391地號土地（下稱系
    爭土地），陳水盛、陳鄭壽花及陳炳申應有部分各四分之一
    ，陳聰賢、王麗華、李淑丹及陳麗英應有部分各十六分之一
    ，該土地於民國（下同）67年3月8日經編定為都市住宅區，
    嗣臺中市烏日區公所以97年8月1日烏鄉工字第0970013330號
    函轉烏日區學田里辦公處97年7月11日烏鄉學村字第0970000
    015號函，載明系爭土地上巷道於96年12月底完成打通。基
    此，系爭土地屬公共設施完竣區，被告所屬大屯分局遂通知
    原告就各自持分面積自97年起改課地價稅，惟嗣後烏日區公
    所於97年10月3日以烏鄉工字第0970018757號函更正，系爭
    土地非屬公共設施完竣區，以致前開課稅有誤，該分局乃重
    新審視並於97年12月17日會同有關機關辦理實地勘查，發現
    系爭土地自66年起全部僅由土地所有權人之一陳炳申種植農
    作，其餘土地共有人並未耕作，核與土地稅法第22條規定不
    符，爰依土地稅法第14條、第16條及稅捐稽徵法第21條規定
    ，按一般稅率分別向原告補徵93年至97年地價稅，原告陳水
    盛補徵93年至95年地價稅每年均為新臺幣（下同）10,440元
    、及96年、97年地價稅每年均為10,550元，合計為52,420元
    ；原告陳鄭壽花補徵93年至95年地價稅每年均為10,441元，
    及96年、97年地價稅每年均為10,551元，合計為52,425元；
    原告陳聰賢每年均為2,610元，合計為13,050元。原告不服
    ，申請復查，未獲變更，提起訴願，遞遭決定駁回，遂提起
    本件行政訴訟。
三、本件原告主張：
  (一)原告共有系爭土地近20年，皆認定該土地為「自耕農地」，
    從未課徵地價稅，被告突然於98年2月以原告未自行耕作為
    由，補徵93至97年地價稅。依土地稅法規定符合課徵田賦要
    件為「自耕農地」，系爭土地由原告與陳炳申共有，並委由
    陳炳申代為耕種全部土地，應視同原告自行耕作，法律並未
    規定土地須全部共有人參與耕種才符合自耕農地，被告長年
    認定原告符合課徵田賦，行之有十餘年，現突然改變認定並
    一次補徵5年地價稅，無輔導與緩衝，有違信賴保護原則。
    被告對另一共有人陳麗英補徵5年地價稅，曾於97年2月27日
    以中縣稅屯分土字第0976500085號函稱地政機關地籍異動資
    料聯繫有誤為由而補徵，復於同年8月12日以中縣稅屯分土
    字第0976503989號函稱系爭土地業屬公共設施完竣區，核與
    土地稅法課徵田賦要件不符為由補徵，嗣於同年11月26日以
    中縣稅屯分土字第0976022193號函要求原告提供證明「即作
    農業使用文件」，作為補徵依據，最後以「尚無法證明系爭
    土地以前年度全部作農業使用，且未自行耕作」為由補徵，
    綜觀被告補徵理由反覆變更，因人因時而異，惟土地稅法並
    未變更，被告顯未善盡稅捐管理之責。
  (二)原告自取得系爭土地即委由陳炳申管理耕作，其委由代耕之
    目的當然為其耕種所有收穫為維持原告一家生活所需，否則
    任其荒廢，不用花錢費力耕種，應符合最高行政法院99年度
    裁字第159、160號裁定說明「自耕農地」之認定。又原告持
    有系爭土地，並非無償供陳炳申管理耕種，原告為維持一家
    生活所需，有向陳炳申要求耕種所得收穫，但陳炳申以管理
    耕種系爭土地須要成本，其收穫不敷成本，已無經營耕作所
    得付與原告，無法再支付土地所有權人金錢。況且系爭土地
    狹長，原告持分土地面積小，無耕種經濟效益，故陳炳申無
    交付原告代耕種所得。
  (三)被告管轄之地區，多人共有非農地甚多，事實上土地之耕作
    多由共有人之一耕作，尤其小面積土地及種稻之土地，更不
    可能由全部共有人一起耕作，依被告管理習慣，未曾對未耕
    作之共有人以未自行耕作為由而課稅。且原告於84年1月1日
    起至97年12月31日委任陳炳申為土地財產管理人，期間土地
    有任何收益均由陳炳申收取，依稅捐稽徵法第12條規定，如
    須課徵稅賦，對象應為陳炳申而非原告，陳炳申課徵田賦，
    則原告亦應課徵田賦，才符公平合理原則等情，並聲明求為
    判決撤銷訴願決定及原處分。
四、被告則以：
  (一)按「地價稅或田賦之納稅義務人如左：一土地所有權人。．
    ．．其為分別共有者，地價稅以共有人各按其應有部分為納
    稅義務人．．．」、「已規定地價之土地，除依第22條規定
    課徵田賦者外，應課徵地價稅。」、「地價稅基本稅率為千
    分之十。土地所有權人之地價總額未超過土地所在地直轄市
    或縣（市）累進起點地價者，其地價稅按基本稅率徵收．．
    ．」、「非都市土地依法編定之農業用地或未規定地價者，
    徵收田賦。但都市土地合於左列規定者，亦同：．．．二公
    共設施尚未完竣前，仍作農業用地使用者。．．．前項第2
    款及第3款，以自耕農地及依耕地三七五減租條例出租之耕
    地為限。」、「稅捐之核課期間，依左列規定：．．．二依
    法應由納稅義務人實貼之印花稅，及應由稅捐稽徵機關依稅
    籍底冊或查得資料核定課徵之稅捐，其核課期間為5年。」
    分別為土地稅法第3條、第14條、第16條、第22條及稅捐稽
    徵法第21條所明定。再按「一配合農地管理由『管地又管人
    』政策改變為『管地不管人』，土地稅法第22條（同平均地
    權條例第22條）第2項所稱『自耕農地』以土地所有權人自
    行耕作即可，不再限制土地所有權人之身分。二本部90年8
    月24日台財稅字第0900455040號令．．．自本令發布日起停
    止適用。」、「土地稅法第22條（平均地權條例第22條）第
    2項所稱『自耕農地』之認定，應以土地所有權人為自然人
    ，並由其切結自行耕作即可，不再以土地所有權人具備農民
    身分為要件。」分別為財政部99年1月21日台財稅字第09800
    412020號令及90年8月24日台財稅字第0900455040號令所明
    釋。
  (二)卷查原告陳水盛、陳鄭壽花及陳聰賢所有坐落烏日鄉○○段
    391地號土地，於67年3月8日經編定為都市住宅區土地，嗣
    臺中市烏日區公所以97年8月1日烏鄉工字第0970013330號函
    轉烏日區學田里辦公處97年7月11日烏鄉學村字第097000001
    5號函，系爭土地上巷道於96年12月底完成打通，基此，系
    爭土地屬公共設施完竣區，被告所屬大屯分局遂通知原告就
    持分面積自97年起改課地價稅，惟之後臺中市烏日區公所以
    97年10月3日烏鄉工字第0970018757號函更正，系爭土地非
    屬公共設施完竣區，以致前開課稅有誤，該分局乃重新審視
    並於97年12月17日派員會同有關機關人員辦理實地勘查，查
    得系爭土地自66年起全部僅由土地所有權人之一陳炳申種植
    農作，其餘土地共有人並未耕作，核與土地稅法第22條規定
    不符，該分局爰依同法第14條、第16條及稅捐稽徵法第21條
    規定，按一般稅率補徵93年至97年地價稅，向陳水盛、陳鄭
    壽花及陳聰賢等3位原告分別補徵各計52,420元、52,425元
    及13,050元，並無不合。
  (三)系爭土地原為農業用地，為烏日區公所於67年3月8日依高速
    公路王田交流道附近特定區計畫編定為都市計畫之住宅區用
    地，且依烏日區公所以97年10月3日烏鄉工字第0970018757
    號函查復，系爭土地非屬公共設施完竣區，依土地稅法第22
    條第1項第2款及第2項規定須仍作農業用地使用者及自行耕
    作，方符合課徵田賦要件，又前揭法令所稱自耕農地依財政
    部99年1月21日台財稅字第09800412020號令規定，以土地所
    有權人自行耕作即可，不再限制土地所有權人之身分，其意
    旨為放寬農地管理政策，由「管地又管人」改變為「管地不
    管人」，係指不再限制法人身分，即法人及自然人皆可，惟
    土地所有權人自行耕作仍為不變要件。又查被告所屬大屯分
    局與烏日區公所、大里地政事務所於97年12月17日派員赴現
    場會勘，據會勘紀錄表所載「部分土地種植蔬菜、芋頭，部
    分土地現作道路供公眾通行，面積約540㎡作道路使用，面
    積約1159.6㎡種植蔬菜、芋頭等，尚有面積570㎡蔓延雜草
    未作農業使用」，是系爭土地供道路使用及蔓延雜草等情形
    未符合，其餘均作農業用地使用。另前經該分局派員赴現場
    勘查時，系爭土地持分共有所有權人陳炳申於現場具結表示
    ：「本筆土地自本人取得所有權（66年）後，全部面積由本
    人種植水稻及蔬菜，他人並無耕種」，嗣經被告於99年1月2
    8日再向陳炳申函送問卷查詢原告有無委託其耕作，其以同
    年2月8日回覆問卷，表示自取得系爭土地持分後，父親交待
    由其一人負責耕作，故土地全部面積均由其耕作，其他共有
    人未耕作也無異議。又原告自取得系爭土地後未自行耕作，
    並於復查申請書、訴願申請書及本起訴狀均自承，系爭土地
    自66年之後全部面積由陳炳申一人種植農作，且期間收益歸
    於陳炳申一人所有，稽上就原告3人而言，系爭土地非屬自
    任耕作，亦不屬為維持一家生活直接經營耕作，故除陳炳申
    之外，餘皆非屬自任耕作。原告所持有之系爭土地雖部分仍
    作農業用地使用，惟未自行耕作，依前揭法令規定，原告所
    持有之系爭土地即非屬自耕農地，未符合土地稅法第22條課
    徵田賦之要件，應依同法第14條規定，自其取得土地時起即
    改課地價稅，又同法第3條亦明定，土地為分別共有者，地
    價稅以共有人各按其應有部分為納稅義務人，是被告依前揭
    法令規定，向原告補徵93年至97年地價稅，洵屬有據，至原
    告提供之土地財產管理人委任書為訴願階段所補具之資料，
    依案重初供原則，當不足採信等語，資為抗辯，並聲明求為
    判決駁回原告之訴。
五、兩造之爭點：被告以系爭土地部分共有人即原告未自行耕作
    ，不符課徵田賦之要件，乃按共有人應有部分補徵原告93年
    至97年地價稅，是否合法。
六、經查：
  (一)按「地價稅或田賦之納稅義務人如左：一土地所有權人。．
    ．．其為分別共有者，地價稅以共有人各按其應有部分為納
    稅義務人。」、「已規定地價之土地，除依第22條規定課徵
    田賦者外，應課徵地價稅。」、「地價稅基本稅率為千分之
    十。土地所有權人之地價總額未超過土地所在地直轄市或縣
    （市）累進起點地價者，其地價稅按基本稅率徵收。」、「
    非都市土地依法編定之農業用地或未規定地價者，徵收田賦
    。但都市土地合於左列規定者，亦同：．．．二公共設施尚
    未完竣前，仍作農業用地使用者。．．．前項第2款及第3款
    ，以自耕農地及依耕地三七五減租條例出租之耕地為限。」
    分別為土地稅法第3條、第14條、第16條第1項及第22條第1
    項第2款、第2項所明定。次按「稅捐之核課期間，依左列規
    定：．．．二依法應由納稅義務人實貼之印花稅，及應由稅
    捐稽徵機關依稅籍底冊或查得資料核定課徵之稅捐，其核課
    期間為5年。」稅捐稽徵法第21條第1項第2款項定有明文。
    又「一配合農地管理由『管地又管人』政策改變為『管地不
    管人』，土地稅法第22條（同平均地權條例第22條）第2項
    所稱『自耕農地』以土地所有權人自行耕作即可，不再限制
    土地所有權人之身分。二本部90年8月24日台財稅字第09004
    55040號令．．．自本令發布日起停止適用。」為財政部99
    年1月21日台財稅字第09800412020號令所釋示。
  (二)查原告等分別共有系爭土地，彼此間並未訂立分管契約，於
    67年3月8日經編定為都市住宅區土地，嗣臺中市烏日區公所
    函知被告所屬大屯分局，系爭土地上巷道於96年12月底完成
    打通。故系爭土地應屬公共設施完竣區，被告所屬大屯分局
    遂通知原告就各自持分面積自97年起改課地價稅，惟之後臺
    中市烏日區公所發函更正，指明系爭土地非屬公共設施完竣
    區，致使前開課稅有誤。該分局乃重新審視並會同有關機關
    辦理實地勘查，發現系爭土地自66年起全部僅由土地所有權
    人之一陳炳申種植農作，其餘土地共有人並未耕作。又被告
    於97年12月17日會同相關機關至現場會勘結果，該會勘紀錄
    表載明：「部分土地種植蔬菜、芋頭，部分土地現作道路供
    公眾通行，面積約540㎡作道路使用，面積約1159.6㎡種植
    蔬菜、芋頭等，尚有面積570㎡蔓延雜草作未作農業使用。
    」是系爭土地供道路使用及蔓延雜草等部分未符合作農業用
    地使用，其餘均作農業用地使用之事實，有臺中市烏日區都
    市計畫使用分區證明書、會勘紀錄表等件附卷可稽，並為兩
    造所不爭，自堪信為真實。次查，被告派員赴現場勘查時，
    系爭土地共有人陳炳申於現場表示：「本筆土地自本人取得
    所有權（66年）後，全部面積由本人種植水稻及蔬菜，他人
    並無耕種」，並經陳炳申於會勘紀錄表上簽名在案。嗣經被
    告於99年1月28日再向陳炳申函送問卷查詢原告有無委託其
    耕作，陳炳申以98年2月8日回覆問卷，表示自取得系爭土地
    持分後，父親交待由其一人負責耕作，故土地全部面積均由
    其耕作，其他共有人未耕作也無異議，亦未委託陳炳申耕作
    ，有會勘紀錄表及臺中縣地方稅務局復查案問卷附卷可憑。
    是原告於訴願期間提出財產管理人委任書，主張其有委託陳
    炳申耕作，自不足採。又原告自取得系爭土地後未自行耕作
    ，並於復查申請書、訴願書及起訴狀均自承，於97年之前系
    爭土地全部由陳炳申一人種植農作，且期間收益均歸由陳炳
    申收取，有該復查申請書、訴願書及起訴狀附卷可按。準此
    ，就原告3人而言，系爭土地非屬自任耕作，亦不屬為維持
    一家生活直接經營耕作，故除陳炳申之外，餘皆非屬自任耕
    作。
  (三)原告等雖為上開主張，惟按土地稅法第22條規定：「非都市
    土地依法編定之農業用地或未規定地價者，徵收田賦。但都
    市土地合於左列規定者亦同：．．．二、公共設施尚未完竣
    前，仍作農業用地使用者。三、依法限制建築，仍作農業用
    地使用者。．．．前項第2款及第3款，以自耕農地及依耕地
    三七五減租條例出租之耕地為限。」上開第2項規定，限制
    第1項第2款及第3款之適用範圍在於該都市土地，為「自耕
    農地」及「依耕地三七五減租條例出租之耕地」。依土地法
    第6條規定：「本法所稱自耕，係指自任耕作者而言，其為
    維持一家生活直接經營耕作者，以自耕論。」其「維持一家
    生活，專指自然人而言」(司法院院字第2028號解釋參照)。
    換言之，所謂「其為維持一家生活直接經營耕作者，以自耕
    論」，與自任耕作之情形有間，本質上並非自耕，乃僱用他
    人從事實際耕作，所得收穫歸於自己，而給與受僱人約定之
    報酬，其本身並不以實際參與現場耕作為必要，倘合於用以
    維持一家生活之必要之條件，依法律規定應以自耕論（最高
    行政法院99年度裁字第159、160號裁定參照）。原告所持有
    之系爭土地雖部分仍作農業用地使用，惟均由陳炳申一人耕
    作，亦未委託陳炳申耕作，原告等人均未自行耕作，且其收
    益均歸陳炳申收取，已如前述，則原告所持有之系爭土地即
    非屬自耕農地，未符合土地稅法第22條規定課徵田賦之要件
    ，應依同法第14條規定，自其取得土地時起即改課地價稅。
    又同法第3條亦明定，土地為分別共有者，地價稅以共有人
    各按其應有部分為納稅義務人，被告所屬大屯分局依前揭法
    條規定，向原告等補徵93年至97年地價稅，並無不合，亦無
    違信賴保護原則之規定。又系爭土地為原告等人所分別共有
    ，並非公有或公同共有，依土地稅法第3條第2項規定共有人
    各按其應有部分為納稅義務人，土地稅法就此部分規定為稅
    捐稽徵法第12條之特別規定，而應優先適用。原告主張本件
    已符合最高行政法院99年度裁字第159、160號裁定說明「自
    耕農地」之要件，地價稅應以管理人陳炳申為納稅義務人繳
    納，且陳炳申課徵田賦，則原告亦應課徵田賦乙節，似有誤
    會。至於原告主張被告管轄之地區，多人共有非農地甚多，
    事實上土地之耕作多由共有人之一耕作，尤其小面積土地及
    種稻之土地，更不可能由全部共有人一起耕作，依被告管理
    習慣，未曾對未耕作之共有人以未自行耕作為由而課稅云云
    。惟原告上開主張縱使屬實，亦不得主張違法之平等，是被
    告向原告補徵地價稅，並無違反平等原則。
  (四)綜上所述，原告上開主張，均不足採。從而，被告所為向原
    告等補徵93年至97年地價稅之處分，核無違誤，復查決定及
    訴願決定遞予維持，亦無不合。原告起訴論旨請求撤銷，為
    無理由，應予駁回。又本件為簡易訴訟程序案件，爰不經言
    詞辯論，逕為判決。兩造其餘之主張及舉證，於本件判決之
    結果並無影響，爰不逐一論述，附此敘明。
七、據上論結，本件原告之訴為無理由，依行政訴訟法第233條
    第1項、第236條、第98條第1項前段，判決如主文。
中　　華　　民　　國　　100　　年　　6　　月　  14    日
                臺中高等行政法院第二庭
                                法  官  林  秋  華
以上正本證明與原本無異。
如不服本判決，應於判決送達後20日內，以本訴訟事件所涉及之
法律見解具有原則性者，始得向本院提出上訴狀並表明上訴理由
，經最高行政法院許可，否則不得上訴；如於本判決宣示後送達
前提起上訴者，應於判決送達後20日內補提上訴理由書（均應依
對造人數提出繕本）。
中　　華　　民　　國　　100　　年　　6  　月　  16    日
                                書記官  李  孟  純